【裁判字號】    92,台上,5446
【裁判日期】    921002
【裁判案由】    偽造文書
【裁判全文】
最高法院刑事判決                              九十二年度台上字第五四四六號
    上  訴  人  甲○○即林村.
                乙○○
    共      同
    選任辯護人  林俊欽律師
右上訴人等因林金成自訴偽造文書案件，不服台灣高等法院台中分院中華民國九十一
年九月十八日第二審更審判決（九十一年度重上更(五)字第三二號，自訴案號：台灣彰
化地方法院八十三年度自字第四一號），提起上訴，本院判決如左：
    主  文
上訴駁回。
    理  由
按刑事訴訟法第三百七十七條規定，上訴於第三審法院，非以判決違背法令為理由，
不得為之。是提起第三審上訴，應以原判決違背法令為理由，係屬法定要件。如果上
訴理由狀並未依據卷內訴訟資料，具體指摘原判決不適用何種法則或如何適用不當，
或所指摘原判決違法情事，顯與法律規定得為第三審上訴理由之違法情形，不相適合
時，均應認其上訴為違背法律上之程式，予以駁回。本件原判決認定上訴人甲○○（
即林村澄）與自訴人林金成及林萬來兄弟三人係林見之子。林見生前（於民國七十三
年七月一日死亡），將其所購買之土地，陸續登記在甲○○、自訴人、林萬來名下，
並以土地向銀行借貸而得之金錢，作為設立東伸紡織股份有限公司（下稱東伸紡織公
司）之部分資本。由甲○○擔任東伸紡織公司之負責人，自訴人與林萬來及其等兄弟
之配偶，則擔任該公司之股東。林見生前所購買而登記在自訴人名下之土地，計有如
原判決附表所示土地八筆。因東伸紡織公司有以該八筆土地向金融機關辦理抵押借貸
，故自訴人將該八筆土地所有權狀及印鑑放在東伸紡織公司保險櫃內，由甲○○統一
保管。林見死亡之後，因其遺產未詳為分配，甲○○見登記在自訴人名下之前揭土地
八筆，雖原為價值較低之田地，惟隨經濟繁榮，價值日益提高，而心生不滿。為將前
開部分土地擅自過戶至其名下，即與執業代書之其妻弟即上訴人乙○○討論如何辦理
土地所有權之移轉登記後，二人基於共同犯罪之意思聯絡。先於七十九年三月三十日
，由甲○○攜自訴人之身分證及放在東伸紡織公司保險櫃內之印鑑一枚，至彰化縣伸
港鄉戶政事務所，在印鑑證明申請書當事人欄下，偽造自訴人之署名一枚，及盜蓋自
訴人之印文一枚，再填寫自訴人之出生日期、地址、身分證統一編號等事項，據以偽
造自訴人向該戶政事務所申請二份印鑑證明之文件後，持以行使。使疏於核對照片，
查證身分之該戶政事務所人員徐總乾，誤認甲○○為自訴人，而核發自訴人之「印鑑
證明」二張予甲○○。嗣於同年八月三日，利用乙○○所僱用而不知情之事務所人員
黃咨熏，填寫土地贈與所有權移轉契約書，並在其贈與義務人欄下，盜蓋自訴人之印
文一枚，及在贈與財產明細表內，盜蓋自訴人之印文一枚，據以偽造自訴人願將該附
表編號三至六土地計四筆，贈與甲○○之文件。旋予以申報，並於繳納贈與稅後，利
用黃咨熏填寫土地登記申請書。且在土地登記申請書之備註欄及申請人欄內，盜蓋自
訴人之印文共三枚，據以偽造自訴人同意將上開四筆土地為移轉登記予甲○○之申請
文件後，利用黃咨熏持上開土地登記申請書、土地贈與所有權移轉契約書、印鑑證明
等，於同年八月二十三日，向彰化縣和美地政事務所申請辦理前開四筆土地之所有權
移轉登記。而於翌日登記完畢等情。因而將第一審諭知上訴人等無罪之判決撤銷，改
判論處上訴人等共同連續行使偽造私文書，足以生損害於公眾及他人罪刑。已敘明上
開事實，業據自訴人指述綦詳。復據證人即甲○○與自訴人之弟林萬來，及其等之姊
林純英證述如原判決附表所示八筆土地，係林見生前出資購買，而登記在自訴人名下
。即甲○○亦供承如原判決附表編號三至六所示土地四筆，確於前開時間，因贈與之
原因，而委由乙○○所經營之代書事務所，辦理所有權移轉登記給伊；乙○○亦供述
：確由伊事務所之人員黃咨熏以前開資料，向彰化縣和美地政事務所辦理上開土地所
有權之移轉登記各等情。且經法務部調查局對甲○○及自訴人實施測謊結果，自訴人
就其所述：「渠沒有陪同甲○○至戶政事務所領取印鑑證明書」、「渠沒有委託甲○
○代為申領印鑑證明書」、「渠沒有同意將系爭土地過戶給甲○○」等問題，經測試
均無情緒波動反應，研判並未說謊；而甲○○對於：「渠沒有假冒林金成名義申領印
鑑證明書」、「林金成有同意將系爭土地過戶給渠」等問題，經測試均呈情緒波動反
應，研判有說謊，有該局測謊報告書附卷足佐。並有印鑑證明申請書、印鑑證明、彰
化縣伸港鄉戶政事務所核發印鑑證明登記簿、土地登記申請書、土地贈與所有權移轉
契約書、戶籍謄本、土地所有權狀、甲○○之自耕能力證明書、土地登記簿謄本等附
卷可稽。復闡述林見於七十三年七月一日死亡之前，除將如原判決附表所示八筆土地
登記為自訴人名下外，亦曾於同年六月間，將彰化縣伸港鄉○○段一二四一之二五五
號、同段一二四一之二四八號土地，以贈與為原因，辦理所有權移轉登記予林萬來；
另將同段一一七０之二號、同段一二四一之二五九號土地，亦以贈與為原因，辦理所
有權移轉登記予甲○○，有彰化縣稅捐稽徵處免繳土地增值稅證明書影本二紙、土地
贈與所有權移轉契約書影本附卷足憑。可見林見生前，有依民間習慣為分產之意。衡
情自訴人當不致於林見死亡多年之後，甘願將前開多達四筆之土地，以贈與為原因，
辦理所有權移轉登記予甲○○。縱依林金成於八十二年二月二十五日，在黃朝東等人
之見證下，訂立「兄弟分配家產合約書」，就其名下之如原判決附表所示八筆土地重
為分配乙節，而認定該附表所示土地並非林見生前購贈自訴人之土地。惟甲○○、自
訴人及林萬來就林見生前分產之情形，如有所爭議，在其等未達成協議之前，自訴人
亦不致願意將前開四筆土地，以贈與為原因，辦理所有權移轉登記予甲○○。且由該
「兄弟分配家產合約書」內容以觀，顯見在該合約書訂立之前，其等並未達成分配家
產之協議。則自訴人更無甘願將系爭四筆土地，以贈與為原因，辦理所有權移轉登記
給甲○○之可能。並詳述由卷附之存證信函以觀，自訴人於八十二年二月十五日以存
證信函，要求甲○○應將前開四筆土地返還。而甲○○於同月二十日以存證信函覆稱
：「……你當兵當中，本人購買八筆土地，暫時登記你名義，雙方言明以後我要移轉
回來，於七十九年我倆商量要移轉八筆土地回來。請乙○○代書到家，你將印鑑印、
身分證要交，黃員說：大家都是親戚，不須代書費，印鑑謄本你們自己聲請才拿到我
處替你們辦，你當面交我去領……」等語。其文詞通暢，而台語發音之「ㄍㄨㄚ」，
雖係「偕同」之意，但國語之「你和我」本係極為平常之用語，甲○○當不致因為有
「ㄍㄨㄚ」之台語發音，而將「你當時和我去領」寫為「你當面交我去領」，益徵自
訴人未與甲○○同去申領印鑑證明。甲○○所稱上開存證信函之「交」字，係「偕同
」之意，委無可採。又論述系爭印鑑證明申請書之內容、簽名，及該申請書背面所書
寫之自訴人姓名及電話號碼，均由甲○○所書寫，業據甲○○供陳甚明。雖負責核發
系爭印鑑證明之戶籍員徐總乾以本件印鑑證明申請書當事人欄右邊有畫一直線乙節，
謂自訴人有與甲○○同去申領上揭印鑑證明。惟徐總乾與自訴人及甲○○之前並不相
識，徐總乾顯難於該印鑑證明核發數年之後，仍可憑其記憶想像何人前去申辦上開印
鑑證明。且徐總乾於第一審訊問時，即證稱：因時間太久，是否甲○○兄弟二人一起
前來辦理，已沒有印象。是縱徐總乾在本人前去申辦印鑑證明之情形，有在印鑑證明
申請書之當事人欄右邊畫一直線之作業習慣，但此亦僅能謂徐總乾當時係認定自訴人
前去申辦印鑑證明。至於徐總乾之認定是否有誤，是否因見前往辦理者持有自訴人之
印鑑及其身分證，即疏於核對照片，查證身分，衡情不能排除其可能。再者，自訴人
學歷為農校一年級肄業，為甲○○所承認之事實。自訴人既非不識字，如其確與甲○
○一同前往戶政事務所申請印鑑證明，則上開印鑑證明申請書各事項之填寫，應不致
需甲○○代勞。況申領印鑑證明攸關個人之權益甚巨，徐總乾為避免日後爭議，猶證
稱其在核發印鑑證明書時，會請申領之本人在申請書背面書寫姓名及電話號碼，則自
訴人如有前去申辦印鑑證明，並經徐總乾核對無誤，徐總乾不致未要求自訴人本人在
申請書背面書寫其姓名及電話號碼，而反由甲○○代寫。足見徐總乾當時將甲○○誤
認為自訴人。參以自訴人有以其名義及印鑑辦理貸款供東伸紡織公司使用，及林萬來
證稱自訴人有將其印鑑放在東伸紡織公司之保險櫃，暨甲○○與自訴人共同經營上開
家族公司，二人住所復在同一棟三合院等情，足徵甲○○確有持自訴人之身分證，及
其放在東伸紡織公司保險櫃內之印鑑，前往彰化縣伸港鄉戶政事務所，偽造自訴人名
義之印鑑證明申請書，並持以冒領自訴人之印鑑證明情事。又說明乙○○係甲○○之
妻弟，其為上開代書事務所之負責人，前揭戶政事務所戶籍員核發印鑑證明之作業方
式，亦屬執業代書之乙○○較為知悉，且上開土地係以贈與為原因，辦理所有權移轉
登記，而贈與之土地多達四筆，則乙○○對於贈與義務人之自訴人未同意辦理移轉登
記，事先當已查悉，益徵乙○○與甲○○就前開犯行，有犯意聯絡及分擔犯罪行為之
實施。事證明確，為其所憑之證據及認定之理由。並以甲○○於六十四年一月十五日
，已有自耕能力，業據其及證人林純英供稱甚詳，且有甲○○於六十四年一月十五日
取得彰化縣伸港鄉○○段一二四一之四０七號農地所有權登記之土地登記簿謄本在卷
可稽。甲○○於當時既已有自耕能力，當不致因所謂欠缺自耕能力問題，而於六十四
年二月二十五日以後，陸續將如原判決附表所示八筆土地登記為自訴人。上訴人等否
認有行使偽造私文書犯行，甲○○辯稱：如原判決附表所示八筆土地係伊出資購買後
，登記在自訴人名下。嗣經自訴人同意，始將系爭四筆土地，以贈與為原因，辦理所
有權移轉登記至伊名下。自訴人為辦理土地所有權之移轉事宜，攜其印鑑與身分證，
與伊一起至戶政事務所申領印鑑證明後，才將其印鑑與印鑑證明託乙○○辦理過戶手
續。伊僅保管系爭土地之所有權狀，並未保管自訴人之印鑑，不可能冒領自訴人之印
鑑證明；乙○○所辯：上開土地所有權之移轉登記，係經自訴人之同意，並交付印鑑
與印鑑證明等資料，伊才受託，並囑伊所經營代書事務所之人員黃咨熏辦理各等情，
均屬事後卸責之詞，不足採信。至證人即乙○○所經營代書事務所之人員黃咨熏於原
審之前審所證述：記得係二人（指自訴人與甲○○）一起過來乙○○所經營事務所，
辦理系爭土地所有權移轉登記云云，要係因本件移轉登記手續，係渠持相關文件前往
地政事務所辦理，為求自保之詞，核與前開所述事實不合，委無足採，亦於理由內詳
予指駁及說明。核其所為論斷，與卷內資料相符，從形式觀察，並無認定事實不依證
據或有何採證違背經驗法則、論理法則等違法情形存在。上訴人等就行使偽造私文書
部分之上訴意旨略以：甲○○並未保管自訴人之印鑑章，亦未取得自訴人之身分證。
系爭四筆土地係經自訴人同意，始以贈與為原因，移轉登記予甲○○。自訴人之印鑑
證明係自訴人偕同甲○○至戶政事務所申請，並非上訴人擅自持自訴人之印鑑章及身
分證前往辦理。乃原審未就自訴人、林萬來、徐總乾、黃咨熏等之供述，及系爭甲○
○答覆自訴人之存證信函內容詳查究明，而認上訴人等共同為前揭犯行，要有未合等
情。惟由上所述，原判決已說明其就案內所有證據，本於調查所得心證，分別定其取
捨，而憑以認定上訴人等有前開共同連續行使偽造私文書犯行之依據及理由。至原判
決認定上訴人等前開犯行，如上所述，並非專以卷附之彰化縣伸港鄉戶政事務所八十
五年六月五日伸鄉戶字第九四六號函為主要證據，是縱該函有如上訴人等所指之瑕疵
，然本件除去此部分證據，綜合案內其他所有之證據，仍應為同一事實之認定，並不
影響於原判決之主旨，自不能即認原判決違背法令。上訴人等就行使偽造私文書部分
之上訴意旨乃徒就原判決明確論斷之事項，或原審採證認事之職權行使，及不影響判
決本旨之枝節問題，任意指摘，自與法律規定得為第三審上訴理由之違法情形，不相
適合。其此部分上訴違背法律上之程式，應予駁回。至上訴人等牽連所犯之使公務員
登載不實罪部分，原審係依刑法第二百十四條論處，核屬刑事訴訟法第三百七十六條
第一款之案件。茲牽連之行使偽造私文書罪部分上訴既不合法，自無從就該牽連之輕
罪併為實體上審理，依刑事訴訟法第三百七十六條規定，此部分既經第二審判決，自
不得上訴於第三審法院。上訴人復對此部分提起上訴，顯非適法，應併予駁回。
據上論結，應依刑事訴訟法第三百九十五條前段，判決如主文。
中      華      民      國    九十二    年      十      月      二      日
                              最高法院刑事第六庭
                                  審判長法官  吳  雄  銘
                                        法官  池  啟  明
                                        法官  石  木  欽
                                        法官  郭  毓  洲
                                        法官  吳  三  龍
      右正本證明與原本無異
                                              書  記  官
中      華      民      國    九十二    年      十      月      七      日


司法院資訊處製作；財團法人民間司法改革基金會備份。
